臺灣高等法院民事判決
111年度上易字第540號
上  訴  人  高宏偉  
訴訟代理人  劉志賢律師
            蔡承翰律師
被  上訴人  黃俊堯  
訴訟代理人  葉重序律師

上列當事人間請求損害賠償事件，上訴人對於中華民國111年1月
28日臺灣新北地方法院109年度訴字第3358號第一審判決提起上
訴，本院於111年7月12日言詞辯論終結，判決如下：
    主      文
一、原判決關於駁回上訴人後開第二項之訴部分，暨該訴訟費用
    之裁判，均廢棄。
二、被上訴人應再給付上訴人新臺幣參拾捌萬捌仟伍佰元，及自
    民國一○九年十一月七日起至清償日止，按年息百分之五計
    算之利息。
三、其餘上訴駁回。
四、廢棄部分第一審訴訟費用由被上訴人負擔。第二審訴訟費用
    ，由被上訴人負擔十分之三，餘由上訴人負擔。
    事實及理由
一、上訴人主張：兩造於民國109年5月27日簽署不動產買賣契約
    書(下稱系爭契約)，約定被上訴人以總價新台幣(下同)2,10
    0萬元向伊買受將門牌號碼為新北市○○區○○街000號4樓建物(
    下稱系爭房屋)暨坐落基地應有部分（下合稱系爭房地)，並
    於109年7月10日進行點交，被上訴人則於同日付清尾款。詎
    被上訴人於同年6月10日以系爭房地產權不清遭銀行拒核貸
    款為由，拒不履約，經伊於109年7月16日寄發存證信函(下
    稱系爭存證信函)定期催告履行，被上訴人仍拒絕給付價金
    ，伊乃以起訴狀繕本送達作為解除系爭契約之意思表示。被
    上訴人應依系爭契約第12條第2項約定，賠償自應付之日起
    按買賣總價款每日千分之零點五計算之違約金(下稱系爭違
    約金)，則自110年7月10日計算至同年11月6日被上訴人收受
    起訴狀繕本之日止，合計126萬元。扣除原審判命被上訴人
    給付違約金11萬5,500元，尚應給付114萬4500元等情。爰依
    系爭契約第12條第2項約定，求為命被上訴人再給付114萬4,
    500元並加計自109年11月6日起算法定遲延利息之判決(上訴
    人逾此部分之請求，非本院審理範圍）。　　
二、被上訴人則以：上訴人以系爭存證信函為附停止條件之解除
    契約意思表示，經伊於109年7月16日收受後逾5日未為補正
    ，已於109年7月21日發生效力，上訴人至多僅能請求違約金
    11萬5,500元。況上訴人並未因伊遲延給付受有損害，系爭
    違約金應酌減至0元等語，資為抗辯。
三、原審就前揭之訴為上訴人敗訴之判決，上訴人不服，提起上
    訴，其聲明：㈠原判決關於駁回上訴人後開第二項之訴部分
    廢棄。㈡被上訴人應再給付上訴人114萬4,500元，及自109年
    11月6日起至清償日止，按年息百分之五計算之利息。被上
    訴人答辯聲明：上訴駁回。
四、兩造不爭執事項(見原審卷一第488頁)：
　㈠兩造簽立系爭契約時，同時簽立載有買賣土地之權利範圍為8
    0000分之10972，買賣標的物之房屋所應分配之土地持分倘
    有短少之情事，賣方概不負責等語之不動產其他約定事項，
    作為系爭契約之附件。
  ㈡上訴人於109年7月15日寄發系爭存證信函，於同年月16日送
    達被上訴人。　　
五、本院得心證之理由：　　
  ㈠系爭契約迄於109年11月6日始經上訴人合法解除，且計算違
    約金之始日應為109年7月10日：
  ⒈按債權人依民法第254條規定履行給付之催告，倘其所定之期
    限顯不相當，但自催告後經過相當期間，債務人仍不履行時
    ，債權人僅取得契約解除權，尚須債權人另為解約之意思表
    示，始生解除契約之效力，並非經過相當期間後，契約即當
    然解除。又解釋契約，固須探求當事人立約時之真意，不能
    拘泥於契約之文字，但契約文字業已表示當事人真意，無須
    別事探求者，即不得反捨契約文字而更為曲解（最高法院17
    年上字第1118號判例參照)。
  ⒉按系爭契約第4條關於價款給付，約定被上訴人應於109年7月
    10日付清尾款；系爭契約第12條第1項復約定被上訴人如有
    未按系爭契約條款約定履行，經上訴人定7日以上期間催告
    後仍不履行，上訴人始得解除契約（原審卷一第45頁、第47
    頁)。經查，被上訴人因無法順利以系爭房地向銀行申辦貸
    款，未如期於109年7月10日給付尾款，為被上訴人所不爭執
    (見原審卷一第201頁)，上訴人遂於109年7月15日寄發系爭
    存證信函，表示：「…台端至今仍未指定登記名義人從(應為
    重)新再次簽訂不動產賣賣契約書，本人可依照買賣合約書
    第十二條約定處分之，緣本人為顧念雙方情誼，特函通知台
    端，請於函到五日內履行合約，若仍逾期，本人『將』解除本
    案房地買賣契約暨沒入台端第一期簽約款貳佰萬元整…」等
    語(見原審卷一第255-257頁)，可知系爭存證信函僅定5日期
    限催告被上訴人為履行，其所定催告期限與上開約定應定7
    日以上之催告期限顯不相當，核與系爭契約第12條第1項約
    定不相符，應認被上訴人逾5日未為履行，上訴人仍不得解
    除契約。況依上開文義，上訴人僅係保留行使解除權沒收簽
    約款權利之行使，要無以將來客觀上不確定事實之發生與否
    即被上訴人逾期不為履行為條件，而決定解除權是否發生效
    力之意思，此與債權人之催告所定履行期日為相當，並附有
    以催告期屆滿債務人仍不履行債務為條件，解除契約發生效
    力之意思表示之情形，並不相同。則被上訴人辯稱：系爭存
    證信函係附停止條件之解除契約意思表示云云，顯悖於上開
    文義為解釋，要無足採。
  ⒊至上訴人寄發系爭存證信函所定期限雖不相當，但被上訴人
    自催告後逾7日仍不履行，上訴人再以起訴狀為解除系爭契
    約之意思表示(見原審卷一第13頁)，並於109年11月6日送達
    被上訴人（見原審卷一第69頁)，即生合法解除之效力，堪
    認系爭契約業於109年11月6日合法解除。　　
  ⒋又系爭契約第12條第2項係約定：「…甲方(按指被上訴人)若
    有遲延給付之情形，如遲延交證件、給付購屋款及繳納稅費
    等，應賠償乙方自『應付之日』起，按買賣總價款每日千分之
    零點五計算之違約金…」(見原審卷一第47頁)，顯然兩造特
    約計算違約金始日，係自購屋款應付之日起算，與被上訴人
    係自應給付日之翌日始負遲延給付責任，要屬二事。系爭契
    約既約明系爭違約金計算起始日係以應付之日起算，排除民
    法第120條第2項規定之適用，並約定尾款給付日即為109年7
    月10日(見原審卷一第45頁)，依上開約定，計算被上訴人遲
    延給付尾款之違約金即應自109年7月10日起計算（見原審卷
    一第45頁)計算。被上訴人辯稱應自109年7月11日起算系爭
    違約金云云，自無可採。
  ㈡系爭違約金核屬懲罰性違約金：　　
  ⒈按違約金有賠償性違約金及懲罰性違約金，其性質及作用各
    自不同。前者係以違約金作為債務不履行所生損害之賠償總
    額之預定，債權人除違約金外，不得另行請求損害賠償；後
    者則係以強制債務履行為目的，確保債權效力之強制罰，於
    債務不履行時，債權人除得請求支付違約金外，並得請求履
    行債務，或不履行之損害賠償，此時該違約金具有懲罰之性
    質，而非僅為賠償總額之預定，債務人於違約時除應支付違
    約金外，其餘因契約之約定或其他債之關係應負之一切賠償
    責任，均不受影響。當事人約定之違約金究屬何者，應依當
    事人之意思定之。如無從依當事人之意思認定違約金之種類
    ，應綜合契約之內容及一切事實定之，倘於契約中將違約金
    與其他損害賠償（廣義，凡具有損害賠償之性質者均屬之）
    併列者，即應認該違約金之性質為懲罰性違約金。俾債權人
    於債務人違約時，除約定之違約金外，並得請求其他損害賠
    償，庶符合當事人訂約之真義（最高法院62年台上字第1394
    號判例、106年台上字第1853號判決意旨參照）。
  ⒉被上訴人雖抗辯系爭契約第12條第2項後段約定上訴人於解除
    契約後得沒收被上訴人已給付之全部款項，即悉數作為違約
    金，均無上訴人得就被上訴人違約所生損害另行請求賠償之
    約定，屬損害賠償額預定性質之違約金云云。然查系爭契約
    第12條第4項約定：「本條所規定之違約金，並不妨礙損害
    賠償請求權之行使」(見原審卷一第47頁)，足見於被上訴人
    違約，經上訴人解除契約後，除得沒收被上訴人已付之全部
    款項外，上訴人如另受有損害時，並不妨礙損害賠償請求權
    之行使，依上開說明，上訴人主張：系爭違約金應屬懲罰性
    違約金，應屬可採，被上訴人抗辯系爭違約金為損害賠償額
    預定性質，即非有理。
  ㈢系爭違約金應予酌減為50萬4,000元：　
  ⒈按違約金之約定是否過高，應依違約金係屬於懲罰之性質或
    屬於損害賠償約定之性質而有不同。若屬前者，應依一般客
    觀事實、社會經濟狀況及當事人所受損害情形，以為酌定標
    準；若為後者，則應依當事人實際上所受損失為標準，酌予
    核減(最高法院87年度台上字第2563號判決意旨參照)。
  ⒉系爭違約金之性質為以強制債務履行為目的之懲罰性違約金
    ，業如前述，核屬確保債權效力之強制罰，具有嚇阻買方惡
    意違約之目的及作用，債權人無論損害有無，皆得請求懲罰
    性違約金，則非以債權人所受損害為唯一審定標準，尚應參
    酌債務人違約時之一切情狀定之。系爭契約價金高達2,100
    萬元，經允富不動產經紀有限公司居間仲介，上訴人因可歸
    責於被上訴人之事由而解除契約，依上訴人與允富公司之銷
    售契約書約定，將來仍需支出仲介費20萬元(見原審卷一第4
    29頁、卷二第32頁)；倘被上訴人如期履行給付價金債務，
    上訴人可享有運用該款項獲取孳息之利益；被上訴人於109
    年5月27日簽約後，業已給付一部價金80萬元(見原審卷一第
    203頁)，嗣藉詞系爭房地具有無法貸款之瑕疵而拒絕履約之
    違約情節，自109年7月10日起遲延給付尾款至同年11月6日
    解除契約之違約期間(共計120日)，並參酌內政部公告成屋
    買賣契約書範本第11條第3項規定：「買方逾期達5日仍未付
    清期款或已付之票據無法兌現時，買方應附加自應給付日起
    每日按萬分之2單利計算之遲延利息一併支付賣方，如逾期
    一個月不付期款或遲延利息，經賣方以存證信函或其他書面
    催告後，自送達之次日起算逾7日仍未支付者，賣方得解除
    契約並沒收已付價款充作違約金；惟所沒收之已付價款以不
    超過房地總價款百分之15為限，賣方不得另行請求損害賠償
    」，且系爭違約金不妨礙上訴人另請求損害賠償，兼衡兩造
    利益、誠信原則，認為系爭契約第12條第2項關於違約金之
    約定，應酌減為以買賣總價款每日千分之零點二計算即50萬
    4,000元(計算式：21,000,000×0.0002×120日＝504,000)為合
    理適當。是被上訴人主張系爭違約金過高，應依民法第252
    條規定予以酌減為0元云云，委不足取。
  ⒊準此，上訴人主張被上訴人解除契約後，依系爭契約第12條
    第2項約定，請求自110年7月10日計算至同年11月6日止之違
    約金50萬4,000元，扣除原審判命被上訴人給付11萬5,500元
    ，被上訴人應再給付38萬8,500元（計算式：504,000－115,5
    00＝388,500)為有理由，逾此範圍，即無理由，不應准許。
    　
六、末按給付無確定期限者，債務人於債權人得請求給付時，經
    其催告而未為給付，自受催告時起，負遲延責任。遲延之債
    務，以支付金錢為標的者，債權人得請求依法定利率計算之
    遲延利息；應付利息之債務，其利率未經約定，亦無法律可
    據者，週年利率為5％，民法第229條第1項、第233條第1項前
    段、第203條定有明文。系爭違約金核屬不確定期限之債權
    ，且以支付金錢為標的，則上訴人請求被上訴人自起訴狀繕
    本送達翌日即109年11月7日(見原審卷一第69頁)起算法定遲
    延利息，亦屬有理。　
七、綜上所述，上訴人依系爭契約第12條第2項約定請求被上訴
    人再給付38萬8,500元違約金，及自109年11月7日起至清償
    日止，按週年利率5％計算之利息，為有理由，應予准許，逾
    上開請求部分，為無理由，應予駁回。上開應准許部分，原
    審為上訴人敗訴之判決，尚有未洽，上訴意旨指摘原判決該
    部分不當，求予廢棄改判，為有理由，爰由本院予以廢棄，
    改判如主文第2項所示。至於上開不應准許部分，原審為上
    訴人敗訴之判決，核無違誤，上訴意旨指摘原判決此部分不
    當，求予廢棄改判，為無理由，應予駁回。並依民事訴訟法
    第79條規定，為訴訟費用負擔之判決。　
八、本件事證已臻明確，兩造其餘之攻擊或防禦方法及所用之證
    據，經本院斟酌後，認為均不足以影響本判決之結果，爰不
    逐一論列，附此敘明。
九、據上論結，本件上訴為一部有理由，一部無理由，判決如主
    文。
中　　華　　民　　國　　111 　年　　8 　　月　　2 　　日
                    民事第二十四庭
                        審判長法  官  胡宏文
                              法  官  陳筱蓉
                              法  官  楊雅清
正本係照原本作成。
不得上訴。
中　　華　　民　　國　　111 　年　　8 　　月　　2 　　日
　　　　　　　　　　　　    　書記官  陳惠娟